最高法院刑事判決　　　　　　九十四年度台上字第三五八三號
　　上　訴　人　甲○○
　　　　　　　　　　　　號在.
上列上訴人因殺人案件，不服台灣高等法院高雄分院中華民國九
十四年一月十八日第二審更審判決（九十三年度重上更(四)字第六
０號，起訴案號：台灣屏東地方法院檢察署八十九年度偵字第二
五二七號），提起上訴，本院判決如下：
    主  文
上訴駁回。
    理  由
本件原判決認定上訴人甲○○前與在美容院從事修剪指甲之已婚
婦人即被害人張月英認識年餘，期間二人過從甚密，曾多次在屏
東市高屏大橋下河濱公園等地發生性關係，惟上訴人於民國八十
九年初，即透過仲介集團安排，赴越南相親，且已訂婚，並擬於
同年四月五日赴越南迎娶越南新娘返台，張月英得知此事多所不
滿，上訴人亦極欲擺脫張女。八十九年三月二十二日上午，二人
在同市屏東女中對面老人會因運動相遇時，張月英復邀約上訴人
於當日晚上在同市○○路寶清游泳池見面，因是日上訴人服務之
公司須加班，時間不確定，直至當天晚上七時三十分下班後，上
訴人始打電話約張女於當晚八時在寶清游泳池相會，二人於當晚
九時許游泳完畢後，即搭乘上訴人所有ＷＮ－九六二七號小客車
離去，嗣又驅車至渠等常去之上開河濱公園幽會，渠二人旋因上
訴人欲赴越南娶親之事在車內發生爭執，上訴人惱羞成怒，竟基
於殺人犯意，出手猛力緊勒當時坐在駕駛座旁之張月英頸部上方
，致其舌骨骨折，且更一直緊勒，直至張女窒息死亡，方行罷手
。其後，上訴人見張女已死，為湮滅犯罪事證，竟於翌（二十三
）日上午一時許，先以柴油潑灑該小客車之副駕駛座及座位上之
張月英屍體，嗣又取出張女化粧箱內卸指甲油的油（成分為乙酸
乙脂、甲苯、丙酮，為碳氫化合物，俗稱「去光水」，下同）快
速可燃液體潑灑在張月英屍體上，準備在點火引燃後逃離現場，
惟上訴人一經以易燃物（如紙張、布料等物）點火引燃後，因防
避不及，致其右臉部、右上臂、背部及右大腿等處均遭火灼傷，
上訴人雖受嚴重燒傷，仍奮力逃出車外，自行跑至高屏大橋攔下
一不詳車牌號碼之計程車，載其至高雄縣鳳山市大東醫院就診，
嗣經醫院人員依據上訴人告知之電話，聯絡其多年前之雇主黃美
麗，再由黃美麗通知上訴人之胞兄到場，再轉診至高雄長庚醫院
。而該車號ＷＮ－九六二七號自小客車起火燃燒後，於同日上午
一時左右，經民眾吳修名發現，通知消防單位前來滅火。稍後，
於當日上午七時三十分許，因民眾劉同宜發現該小客車內有張月
英業已燒焦之屍體，乃報警前來處理。嗣經警方依該小客車車籍
資料，循線查獲等情。係以上揭事實，其中於上述時間，在高屏
大橋下上訴人之座車中所發現之屍體確為張月英無誤，已經檢察
官相驗後採取其檢體與張月英家屬張生丁（兄）、邱雅靖（女）
作血型、ＤＮＡ比對結果，確認死者為張月英無誤，有內政部警
政署刑事警察局（下稱刑事警察局）鑑驗書附卷可稽。張月英係
窒息死亡，死後遭人焚屍等情，亦經檢察官督同法醫師相驗明確
，製有勘驗筆錄、相驗屍體證明書、驗斷書及照片十九幀在卷足
憑；張女之屍體經法醫師解剖複驗及送法務部法醫研究所鑑定結
果，其死後全身呈三度燒傷，有碳化現象，咽喉有粘液分泌物，
氣管內未見明顯之煤煙及碳木沈澱，舌頭有明顯咬痕，喉部完整
、舌骨部分疑有骨折現象，血液中一氧化碳濃度僅百分之八點五
，未檢出有其他毒藥物成分，依病理推斷，極可能為窒息死亡，
有法醫師解剖紀錄報告及法務部法醫研究所鑑定書可按。且張女
之窒息死亡，係生前遭勒頸所致，亦經法務部法醫研究所函復無
誤。因張女死後遭焚屍，有碳化現象，已無從自其外表查明頸部
有無勒痕或瘀血，然其因勒頸窒息死亡，應可確認，此由其舌頭
有咬痕，舌骨疑有骨折現象，亦足堪認定。至上開解剖報告所載
張女「喉部完整，頸部器官肌肉、甲狀腺無出血現象」等語，應
可認上訴人係緊勒渠頸部上方，故未傷及咽喉以下部位器官。而
案發現場所在地點頗為偏僻，平日在夜間鮮有行人車輛往來，距
離最近之交通幹道高屏大橋上橋處逾數百公尺以上，有卷附現場
圖、現場照片可憑，且案發當日上午一時許，係民眾吳修名偕友
前往河濱公園遊玩，發現有一汽車起火，隨即於一時三十五分撥
打一一九通知消防單位，消防隊約過十分鐘即前來滅火，至二時
十分完全撲滅，吳修名與其朋友在該處附近聊天，直至三時許離
去，吳修名於發現該車燃燒時，並未發現有人車離去等情，業據
吳修名於警詢時證述甚詳，復有屏東縣消防局第一分隊火警出動
觀察紀錄表附卷可按，足見上訴人於當日上午一時三十五分已不
在該小客車燃燒現場。而以上訴人係在遭火燒傷後，逃出車外，
獨自搭乘計程車先至高雄縣鳳山大東醫院就醫急診，已經證人即
該醫院急診醫師雍宜聖及護士李鳳閔於偵查中結證無訛。該二證
人復先後於警詢、偵查中證稱上訴人就診當時神智尚甚清楚，除
表示要找其老闆娘（即黃美麗），並留下0000000號之聯
絡電話，對所受燒傷則表明係因在車內睡覺，突然覺得全身疼痛
，奮力爬出車子，再叫計程車送醫等語，此復有載明「病人主訴
」內容之大東醫院急診紀錄足稽，是上訴人於大東醫院急診時，
既未提及渠係於喝下張女所交付之飲料後始陷入昏迷，亦未提及
於渠燃燒中之座車上，尚有張女未一同逃出，顯係故意隱瞞此一
情節。以雍宜聖、李鳳閔各為專業之醫師與護士，於急診過程對
患者之精神狀況與意識是否清醒，理應加以注意，果上訴人因遭
人下藥而致神智不清，並完全失去記憶，則彼二人顯不可能仍認
為上訴人之意識清楚，並將之載於病歷紀錄上。且上訴人既能於
大東醫院就診時明確陳述渠係在車內睡覺時，因遭燒傷而痛醒，
自應知悉其座車之所在及已遭火燒之事，乃渠事後所稱對於離開
寶清游泳池以後之事均無記憶云云，顯無可採。再上訴人在大東
醫院病歷紀錄上正確地留下其姓名、出生日期及其前任雇主黃美
麗之電話，黃美麗一家僅係上訴人十餘年前之雇主，平時未與上
訴人有所聯繫，亦經黃美麗及其女楊雅慧於警詢陳明，則上訴人
於大東醫院急診當時既能清楚無誤留下其姓名、出生日期，並告
知醫院人員關於黃美麗家中之電話，益見渠案發後之意識清楚，
並無昏迷或喪失記憶情形，更無遭被害人下藥之情事。雖渠又稱
伊於八十九年三月二十二日晚上九時許與張月英一同離開寶清游
泳池後，進入伊駕駛之小客車，係於飲用張女所交付一瓶飲料後
，隨即失去意識，迄翌（二十三）日九時以後轉診至高雄長庚醫
院，均失去記憶云云。然上訴人之座車係於八十九年三月二十三
日上午一時三十五分左右起火燃燒，則渠於喝下所指張月英交付
之飲料，迄遭火燒傷期間，至少相隔四小時，距所稱恢復記憶之
時，則相隔有十二小時，但上訴人於長庚醫院所抽取之血液，經
送請刑事警察局鑑定結果，認為未含有嗎啡、安非他命、安眠藥
或其他揮發性有機藥物之成分，有該局出具之鑑定通知書可考，
是以上訴人所稱昏迷或失去記憶時間之久，倘確遭人下藥迷昏，
其下藥劑量應該非輕，當無理由於血液中完全未有發現可能。另
據刑事警察局復函說明大東及長庚醫院係針對上訴人之火傷治療
，所施治火傷藥劑、打點滴及上訴人之飲食、喝水，應不致解除
迷藥之毒，及所採取上訴人血液送驗之量雖僅二毫升，且未驗出
其含有上訴人於住院期間所使用之鹽酸配西汀、普拿疼等藥物成
分，仍於該抽血化驗結果之正確性並無影響。復以張月英之屍體
經解剖後，發現其胃中含有大量酒精成分，而其血液中僅有少量
之酒精，研判應係於飲酒後不久遭殺害，有法務部法醫研究所鑑
定書可按，足見張女於遭殺害前，曾飲用大量酒類，是苟有另外
第三人存在，並倘如上訴人所言，渠於寶清游泳池停車場中，在
其座車上喝下張女交付之飲料後，即陷入昏迷，則該第三人勢須
在該停車場，將上訴人自其座車駕駛座移至後座，並搭載已經昏
迷之上訴人與張女一同前往飲酒，再於高屏大橋下將上訴人自後
座移至前方駕駛座，凡此過程中，長達約三、四小時期間，顯然
有被他人察覺車上另有昏迷中之上訴人，並進而報警處理，或上
訴人自行醒來而加以反抗可能。更何況上訴人自承渠於寶清游泳
池停車場進入其座車時，張女已在其車內，此時上訴人神智既尚
清楚，就車內有無第三人在場，豈有不知之理，張女亦豈有未察
覺可能。且渠二人偷情幽會，極為隱密，張女殊無被第三人發現
後仍置之不理，猶自第三人處取得該飲料，再交予上訴人飲用之
可能，且張女並未昏迷，隨時有反抗機會，又豈會被害，按諸常
情，迷藥內服必須經過胃部之消化、吸收後，始會導致昏迷，此
與打針直接由血液吸收或氣體直接經由腦部進入人體不同，亦無
喝下後即時陷於昏迷可能。本案發生地點，係高屏大橋下之河濱
公園，該處係上訴人與張女喜歡幽會做愛之處，已據上訴人供明
，故除渠二人，他人應不致將之載往該處；再如係第三人計畫殺
害上訴人及張女，亦不致有上訴人自稱喝下後即昏迷不醒之飲料
，係由張女交予上訴人飲用之情，又若係張女有意毒昏上訴人，
理應邀渠坐於小客車後座，迨上訴人昏迷後，再由張女或其他人
駕車離去；然依上訴人所言，當時渠係坐於駕駛座，張女則坐於
副駕駛座，為其掏耳朵，火燒時渠二人之座位仍然如是，則上訴
人既已昏迷在駕駛座上，該車又如何駛至河濱公園，又如張女係
欲與上訴人雙雙殉情，則渠於毒昏上訴人後，亦必由其進行點火
，然其係被勒頸窒息死亡，已如上述，自不可能由其點火，因認
本件殊難想像有第三人之存在及上訴人有遭下藥毒昏情形，應係
上訴人勒死張女後，再焚屍滅跡，可以確認。又以依刑事警察局
就警方採自上開小客車張女屍體下方之燒焦物驗出有柴油成分，
足見張月英係遭勒斃後，經潑灑柴油焚屍，雖柴油之燃點低，但
非不可藉易燃物，如紙張、衣服、布料等物加以引燃，即裝柴油
之容器，如塑膠瓶，亦可一併燒燬。屏東縣消防局調查報告，雖
認起火處附近經化驗鑑定未有汽油系混合物成分反應及未尋獲可
疑縱火加速劑之容器，乃認起火原因無法判明，但以刑事警察局
鑑識科之設備、儀器相較，自應以其鑑定為可採。另依上訴人自
稱張女之化粧箱係置放於其座位腳下面，而屏東縣警察局於案發
後勘驗現場結果，則發現該燒焦之汽車右後座有大量指甲油瓶子
及修指甲之工具，有該局現場勘查報告及照片附卷可稽，因認該
化粧箱已經上訴人由右前座移至右後座，渠應係以柴油混雜張女
化粧箱內卸指甲油的油等快速可燃液體一起引火點燃。並以屏東
縣消防局火災調查報告書雖記載「人為使用易燃性液體或縱火加
速劑縱火之可能性較小」，惟該報告書製作人陳同成於原審已到
庭具結稱「較小不是代表沒有」，乃認該報告書應不足為有利於
上訴人之認定。且依刑事警察局復函謂香蕉油為乙酸戊脂，指甲
油為乙酸乙脂，甲苯、丙酮為碳氫化合物，皆可因盛器傾倒流出
，接觸空氣揮發氧化而達到一定濃度，可點燃而發火爆炸，理論
上須點火，高溫只是加速其揮發、增加濃度，使空氣膨脹而已等
語，憑以說明上訴人之原審辯護人所稱上訴人係與張女在車內通
姦，因汽車椅背放下，壓倒後座之化粧箱，使其內香蕉水傾倒流
出揮發，蒸氣瀰漫車內，致二人昏迷，且汽車引擎仍在運轉，其
高熱引燃香蕉水之甲苯及乙酸乙脂之蒸氣，乃產生爆炸等語，並
不足採。再以上訴人於偵查及第一審先後經高雄市政府警察局刑
事警察大隊及高雄市政府警察局（刑事鑑識中心）對之實施測謊
鑑定，渠對於「有關本案，你有沒有在你車車內潑柴油？」、「
有關本案，你有沒有在你車內點火？」、「有關本案，你有沒有
掐張月英的脖子？」等問題皆答稱「沒有」，經測謊人員以測謊
之反應圖譜為綜合分析，認均呈說謊反應，有該二鑑驗通知書足
參。且說明該測謊之鑑驗報告，係採「區域比對法」，測謊人員
做該測謊鑑定時，係對受測謊人先做測前晤談，再做主測題，最
後做測後晤談，並非僅針對上開三個題問做測謊，測謊人員所做
結論，亦係依據所做之題目設計、情境控制、測試過程、圖譜分
析、數據化分析等一套制式作業程序，綜合判斷，針對案情有關
問題所做之結論，是其對上訴人誠實反應部分，因與本案案情無
關，乃不為記載，應無不當，及依憑高雄市政府警察局之復函，
認其實施測謊人員之測謊能力應無問題。再以上訴人經囑託高雄
醫學大學附設中和紀念醫院鑑定其精神狀態結果，認渠於案發前
後並無心因性失憶（即解離狀態）之臨床表現，無法認定渠有何
精神疾病、精神耗弱、心神喪失等情狀，亦無法排除上訴人為說
謊可能。另經高雄市立凱旋醫院對渠為精神鑑定，則認為：「上
訴人目前之精神狀態並未達符合重大精神障礙之診斷標準。至於
案發當時之精神狀態，則由於缺乏主客觀資料，因此無法正確判
斷當時之精神狀態」，乃認上訴人所稱渠因遭張月英下藥，而有
喪失記憶及渠原審辯護人謂上訴人可能因突遭鉅變，而罹患精神
解離失憶症等語，應屬無從採信。另就上訴人之殺人犯罪動機，
則以上訴人與張月英有長期不正常之性關係，因擬於近期內迎娶
越南籍新娘，且提出分手要求，引起張女不滿，心情惡劣，可以
想見，此由渠死後經解剖其胃中含有大量酒精，反觀上訴人於就
醫時，據大東醫院護士李鳳閔證稱渠身上並無酒味之情觀之，亦
可證明，因認案發當晚上訴人與張女係在河濱公園幽會時，二人
為上訴人擬迎娶越南新娘，要求與張女分手之事發生爭吵，上訴
人因之憤而萌生殺人犯意。而就上開卷證綜合判斷，說明其所憑
認定之證據及其心證理由，並據以就上訴人否認犯罪之供詞及其
所辯各語，一一詳予指駁、說明。因認上訴人所為，係犯刑法第
二百七十一條第一項之殺人罪、第二百四十七條第一項之損壞屍
體罪。渠於殺人後，為湮滅罪證而焚燬屍體，所犯殺人與損壞屍
體罪間，有牽連犯關係，應從一重之殺人罪處斷。乃撤銷第一審
不當之科刑判決，適用刑法第二百七十一條第一項、第二百四十
七條第一項、第五十五條、第三十七條第一項，論上訴人以殺人
罪，並審酌渠與張月英有不正常關係多時，因張女不滿其擬分手
，另娶他人，與之爭吵，乃萌殺人犯意，且於勒死張女後，又縱
火燒燬其屍體，犯罪後迄未予張女家屬賠償等一切情狀，量處無
期徒刑，依法宣告褫奪公權終身。經核其認事用法及量刑，於法
尚無違誤。原判決於理由內已依憑刑事警察局就警方在張月英屍
體下方採取燒焦物驗出含柴油成分、證人即屏東縣消防局火災調
查報告製作人陳同成於原審之供證及張女之化粧箱原放置於該小
客車右前座其腳下，然案發後發現其已移置於右後座，因認上訴
人係於勒斃張女後，以柴油及張女所攜化粧箱內卸指甲油的油等
快速可燃性液體潑灑其屍體，再點火燃燒滅跡等情，並非認定上
訴人係僅以柴油潑灑點燃焚燒張女之屍體，是要不能以中國石油
股份有限公司煉製研究所函所謂柴油以點火方式，在室溫情況不
易造成燃燒一語，即認原判決上開認定有何違誤。即該函亦不排
除柴油在空氣中濃度達到爆炸界限，且現場有火源時，亦有發生
爆炸可能。原判決認上訴人於密閉之小客車內，以柴油混合張月
英化粧箱內卸指甲油的油等易燃之快速可燃性液體同時點火引燃
，而造成氣爆，上訴人於此同時因反身開啟車門外逃不及，致其
右側背部、手臂及大腿部位遭火波及燒傷，衡情尚合於經驗法則
及論理法則。是原審就此未再為無益之調查，應無證據調查未盡
之違法。又張女之屍體經法醫師解剖複驗及法務部法醫研究所鑑
定結果，除認渠舌骨部分疑有骨折現象外，且以其血液中一氧化
碳濃度僅百分之八點五，未檢出有其他毒藥物成分，乃依病理推
斷，認為張女極可能為窒息死亡，而法務部法醫研究所復函並確
認張女之窒息死亡，係生前遭勒頸所致無誤，原判決因認張女係
遭上訴人勒頸窒息死亡，且以上開解剖報告所載張女「喉部完整
，頸部器官肌肉、甲狀腺無出血現象」等語，乃認上訴人係緊勒
張女頸部上方，故未傷及咽喉以下部位器官。上開論斷亦無違法
可言。且張女與上訴人既有親密關係，乃對上訴人突下殺手，未
有防備，而不及反抗，即遭扼頸殺害，是亦不能以上訴人身上未
有張女遭勒頸時反抗所造成之抓傷，即為對其有利之認定，原審
對此未加調查，亦無證據調查未盡之違誤。而原判決就上訴人之
犯罪動機，係以渠與張月英有長期不正常之性關係，因擬於近期
內迎娶越南籍新娘，且提出分手要求，引起張女不滿，其心情惡
劣，可以想見，此由渠死後經解剖其胃中含有大量酒精，亦足證
之，因認案發當晚上訴人與張女係在河濱公園幽會時，二人為上
訴人擬迎娶越南新娘，要求與張女分手之事發生爭吵，上訴人因
之憤而萌生殺人犯意。觀諸上訴人於警詢亦坦認張月英對渠擬迎
娶越南新娘乙事並不同意，則張女為此對上訴人不滿，與之發生
爭吵，自屬情理之常，尤於渠大量飲酒之後，與上訴人有非理性
爭執，致引起上訴人殺機，更無疑義。是原判決上開心證理由之
論斷，要與經驗與論理法則並無違背，自難指為違法。上訴意旨
或以上情指摘原判決違背法令，或係就原判決已說明事項及屬原
審採證認事職權之適法行使，徒憑己見，任意指摘為違法，均難
認有理由，應予駁回。
據上論結，應依刑事訴訟法第三百九十六條第一項，判決如主文
。
中　　華　　民　　國　九十四　年　　七　　月　　七　　日
                      最高法院刑事第九庭
                          審判長法官  張　淳　淙
                                法官  張　春　福
                                法官  呂　丹　玉
                                法官  洪　昌　宏
                                法官  林　勤　純
      本件正本證明與原本無異
                                      書  記  官
中　　華　　民　　國　九十四　年　　七　　月　 十四　 日
                                                  Ａ
附錄：本件論罪法條
刑法第二百七十一條第一項
殺人者，處死刑、無期徒刑或十年以上有期徒刑。
